最高法院刑事判決　　　　　　　　　　　　　　　九十一年度台上字第六四八九號
　　上　訴　人　丙○○
　　選任辯護人　郭常錚律師
　　上　訴　人　甲○○
　　　　　　　　乙○○
　　右　一　人
　　選任辯護人　陳清白律師
右上訴人等因違反毒品危害防制條例案件，不服台灣高等法院台南分院中華民國九十
一年七月二十五日第二審更審判決（九十年度上重更(六)字第四四０號，起訴案號：台
灣台南地方法院檢察署八十六年度偵字第一一三三四、一二五四四號），提起上訴，
本院判決如左：
    主  文
原判決撤銷，發回台灣高等法院台南分院。
    理  由
本件原判決認定上訴人丙○○於民國八十二年間因煙毒案件，經台灣高等法院高雄分
院判處應執行有期徒刑三年四月（施用毒品部分三年二月，麻醉藥品管理條例部分三
月）確定，於八十六年二月二十三日執行完畢，仍不知悔改，復意圖營利，於八十六
年四月間，在高雄市「龍華飯店」前，由香港籍「林先生」（即丙○○所指之陳偉賓
）之成年男子交給丙○○毒品海洛因磚三十五塊（淨重共一二四七九‧五０公克，包
裝共重四五七‧０四公克），囑其每塊販賣新台幣（下同）五十萬元，丙○○則意欲
以每塊販賣六十萬元，嗣與「林先生」、上訴人甲○○共同基於意圖營利之犯意聯絡
，由其負責供應毒品海洛因，而甲○○則負責尋覓下游之毒販買主。因丙○○擬將其
中一塊稍微受潮之海洛因以較便宜之五十萬元（原約定正常之海洛因每塊原則上為六
十萬元）交由甲○○出售，由甲○○與買主議價，另由甲○○再賺取價差（即約定該
塊受潮之海洛因若甲○○賣出超過五十萬元，超過部分由甲○○賺得）。八十六年八
月間甲○○覓得欲購入毒品販售之上訴人乙○○，甲○○與乙○○遂約定擬以六十八
萬元買賣該塊海洛因，惟實際成交金額俟乙○○看貨鑑定後再議，並約定雙方交易之
時間、地點、交易方式後，甲○○即先聯繫丙○○於同年九月二日下午四時許，在高
雄市「龍族茶藝館」交易毒品，同日下午乙○○即駕駛車牌號碼Ｎ六｜一０七九號三
菱牌自小客車，並將六十八萬元之現款以報紙包裝後攜帶前往該茶藝館，並將該車之
鑰匙先交予甲○○，欲以錢、貨分離之方式（即先將毒品放置藏於其車內，經其鑑定
無異議，再一手交錢，一手交回其汽車鑰匙之方式）進行交易，嗣丙○○依約到達該
交易地點後，由甲○○單獨至丙○○所駕駛之車牌號碼ＹＳ｜九九九五號白色賓士轎
車內，洽談買方乙○○該次購買毒品之數量為海洛因磚一塊，並指定丙○○須將毒品
置放於停放在該茶藝館外之乙○○所駕之上開三菱牌自小客車駕駛座底下。商定後，
甲○○即將該車之鑰匙交予丙○○，以便開啟車門藏置乙○○欲購買之海洛因。丙○
○隨即駕駛原開來之白色賓士轎車至高雄縣大寮鄉○○路三五三號十樓租居處取海洛
因磚一塊，再到茶藝館依約將上開毒品海洛因磚置放於乙○○前開三菱牌自小客車之
駕駛座底下，於返回該茶藝館欲交還該車鑰匙予乙○○待其鑑定無異議以取現金時，
為埋伏在該茶藝館門前之法務部調查局台南縣調查站與南區機動組、新營憲兵隊合組
之專案人員查獲，丙○○、甲○○、乙○○三人因乙○○未及鑑定致販入毒品交易未
完成而未遂，並當場在前開乙○○駕駛之三菱牌自小客車內扣得其等交易之該塊受潮
之毒品海洛因磚一塊外，復循線至高雄縣大寮鄉○○路三五三號十樓丙○○之住處扣
得毒品海洛因磚三十四塊，連同前開海洛因磚一塊合計三十五塊（淨重共一二四七九
‧五０公克，包裝共重四五七‧０四公克）及丙○○所有供犯罪所用裝海洛因之手提
袋二個等情。因而撤銷第一審關於論處上訴人等販賣毒品部分之判決，改判論處上訴
人丙○○、甲○○共同販賣毒品未遂罪刑（丙○○累犯，處死刑，褫奪公權終身；甲
○○處無期徒刑，褫奪公權終身）；論處乙○○販賣毒品未遂罪刑（處有期徒刑十五
年，褫奪公權十年），固非無見。
惟查：(一)、有罪之判決書，須將法院依職權認定之犯罪事實，詳記於事實欄，然後於
理由內逐一說明其憑以認定之證據，使事實與理由兩相一致，始稱適法；倘若理由說
明與事實記載或卷內證據資料不相符合，即屬判決理由矛盾，其判決當然為違背法令
。原判決理由欄一之(三)以上訴人丙○○於偵查及第一審初訊時已供承稱：甲○○在龍
族茶藝館外坐上其所駕ＹＳ｜九九九五號白色賓士轎車後，即要其把車開到茶藝館旁
之停車場，並以手指該部三菱牌Ｎ六｜一０七九號轎車，且當場把該車鑰匙交給伊，
要伊把海洛因磚置放於該車內，因此該車應為買主之車輛沒錯等語，並以該供詞為上
訴人等犯罪證據之一。然查丙○○於八十六年九月三日檢察官偵查中係稱甲○○於茶
藝館交三菱汽車之鑰匙予伊等語，並無上開供述（見偵字第一一三三四號卷第三十五
、三十六頁），又丙○○於第一審八十六年十月二十一日初訊時亦未稱三菱牌Ｎ六｜
一０七九號轎車應為買主之車輛等語（見第一審卷第十一、十二、十三頁），足見原
判決此部分理由之說明，與卷內證據資料不盡相符，有證據上理由矛盾之違法。(二)、
卷宗內之筆錄及其他文書可為證據者，應向被告宣讀或告以要旨，為刑事訴訟法第一
百六十五條第一項所明定，此項規定依同法第三百六十四條為第二審審判所準用。原
判決依憑丙○○偵查及第一審初訊時之供詞為認定上訴人等販賣海洛因證據之一，又
依台灣台南地方法院檢察署刑案資料查註紀錄表認定丙○○為累犯，惟原審審判期日
，並未將卷宗內之該筆錄及刑案資料查註紀錄表，向上訴人宣讀或告以要旨，予上訴
人以辯解之機會，難謂無應於審判期日調查之證據未予調查之違法。(三)、原判決以上
訴人丙○○、甲○○極力逃避刑責，並無悔過之意，販賣整塊之海洛因，情節重大，
嚴重戕害社會大眾健康等由，據為不宜依刑法第二十六條前段未遂犯之規定減輕其刑
，及應判處丙○○死刑之論據。但被告於訊問時得保持緘默，無須違背自己之意思而
為陳述；法院並應予以辯明犯罪嫌疑之機會及陳述有利之事實，此觀刑事訴訟法第九
十五條第二款、第九十六條之規定自明。故被告對於被訴之犯罪嫌疑及罪名所為之辯
解，係屬訴訟程序上權利之正當行使，則得否以被告否認犯罪所持之辯解，指為極力
逃避刑責，並無悔過之意？此項防禦權之行使，與其犯罪後之態度，究竟有何論理上
之關聯，而得據為上述認定，饒有深入探求餘地，原判決未予剖析說明，遽為不利上
訴人之認定，已有判決不備理由之疏誤。又丙○○於原審辯稱：伊被查獲時，當場僅
扣得一塊海洛因磚，伊主動向調查局人員供出尚有三十四塊海洛因磚，並帶同調查局
人員至租屋處起出該海洛因磚，並非未見悔意等語（見原審上重更(六)字卷(二)第一三０
、二一五頁），上開有利之辯解事項，是否屬實可採，原判決未予審認、說明，亦有
可議。另原判決既認丙○○、甲○○販賣海洛因僅止於未遂狀態，足見毒品尚未流入
市面損害他人健康，乃原判決謂其行為「戕害社會大眾健康更鉅」，亦有未洽。上訴
意旨指摘原判決違背法令，尚非全無理由，應認仍有發回更審之原因。又原判決理由
欄四不另為無罪諭知部分，基於審判不可分原則，應併予發回。
據上論結，應依刑事訴訟法第三百九十七條、第四百零一條，判決如主文。
中      華      民      國    九十一    年     十一     月     二十     日
                              最高法院刑事第七庭
                                  審判長法官  張  信  雄
                                        法官  賴  忠  星
                                        法官  張  清  埤
                                        法官  呂  永  福
                                        法官  孫  增  同
      右正本證明與原本無異
                                              書  記  官
中      華      民      國    九十一    年     十一     月    二十八    日
